高雄高等行政法院判決　　　　　　　　　　　　　　　九十一年度訴字第四六五號
　　　　　　　　　　　　　　　.
　　原　　　告　煜峰營造有限公司
　　代　表　人　甲○○　董事
　　訴訟代理人　邱聰安律師
　　被　　　告　臺東縣台東市公所
　　代　表　人　乙○○○○
　　訴訟代理人　陳旻沂律師
右當事人間因採購事件，原告不服行政院公共工程委員會中華民國九十一年五月七日
（九一）工程訴字第九一○一八五五七號審議判斷，提起行政訴訟。本院判決如左：
    主  文
原告之訴駁回。
訴訟費用由原告負擔。
    事　實
一、事實概要：
原告於民國（下同）九十年十二月四日參加被告「臺東市垃圾衛生掩埋場興建工程」
招標案，開標當日，原告主張其投標價嚴重筆誤，致總標價低於底價之百分之八十，
顯然偏低，顯不合理，經原告當場提出異議後，被告仍予以決標由原告得標；嗣因原
告就被告決標之適法性有爭執，而遲未與被告訂立書面契約，被告乃於九十年十二月
二十一日以（九○）東工字第二七六四一號函認原告決標後無正當理由拒不訂約，違
反行為時政府採購法第一百零一條第七款規定，通知將刊登政府採購公報並沒收原告
之押標金新台幣（下同）一百五十萬元；原告不服，提出異議，未獲變更，提起申訴
，亦遭駁回，遂提起本件行政訴訟。
二、兩造聲明：
（一）原告聲明求為判決：
  １、審議判斷及原處分（包括停權處分）均撤銷。
  ２、被告應返還押標金一百五十萬元及自九十年十二月五日起至清償日止按年息百
      分之五計算之利息。
（二）被告聲明求為判決：駁回原告之訴。
三、兩造之爭點：
甲、原告主張之理由：
（一）原告於九十年十二月四日參加被告「臺東市垃圾衛生掩埋場興建工程」招標案
      （下稱系爭招標案），開標結果，原告總標價三千三百九十萬元，不及底價四
      千六百萬元之百分之八十，即僅達核定底價之百分之七三．六九，依政府採購
      法施行細則第七十九條第一款之規定係屬總標價偏低，而設計單位大地工程顧
      問股份有限公司（下稱大地公司）亦認為最低標價格顯不合理，尤其機械設備
      部分單價明顯偏低，如由原告施作，品質堪慮，為避免影響工作進度及品質起
      見，當場建請被告依政府採購法第五十八條規定，限期通知原告提出說明或擔
      保，再行決定是否決標於原告，然被告並未踐行上開程序及處置，遽而宣布由
      原告得標，經原告當場提出異議，被告非特不採，並以九十年十二月二十一日
      （九○）東市工字第二七六四一號函表示原告拒不訂約，已違反行為時政府採
      購法第一百零一條第七款規定，將刊登政府採購公報及予以停權處分，並依本
      工程投標須知第捌節第一條規定沒收押標金一百五十萬元，其此一處分顯有違
      法。
（二）經查，被告於九十年十二月四日開標結果，由於原告投標之總標價偏低，曾經
      設計單位大地公司當場以標價不合理，尤以機械設備部分，即包商估價單第十
      五頁之架空式垃圾抓取吊車、壓縮打包設備，及第十六頁之除臭設備、垃圾坑
      污水泵之估價單與市價至少相差一千二百萬元以上，原告如得標施作，定虧損
      連連，且品質堪慮，建請被告踐行政府採購法第五十八條之程序及處置，被告
      不予理會，逕宣布原告得標，縱依該條文義解釋，認被告有行政裁量權，惟按
      行政裁量權行使，仍須符合行政程序法規定正當行使之，被告依前述事實，其
      裁量亦有濫用情況，程序已有違法在先，再遽而對原告為停權處分，即有不合
      ，應予撤銷。
（三）被告對原告之行政行為係違反行政程序法第六條規定；查內政部營建署於九十
      年十一月二十七日辦理之「台東鐵路新站二－六號道路工程」公開招標案件，
      因最低價廠商低於底價之百分之八十，該廠商未於通知期限提出說明，即不決
      標予該廠商，故無發生行為時政府採購法第一百零一條規定事由，致受停權，
      並由次低標廠商（亦低於百分之八十）於通知期限內提出說明，經認定說明尚
      非完全合理，但其願意承做，且願於五日提出差額保證金，繳交後決標予該次
      低標廠商。又內政部營建署於九十年二月五日上午十時辦理之「台東市○○路
      ○段改善工程」以及九十年七月二十日上午十時辦理之「台東縣大武鄉○○○
      ○道工程」亦因適用政府採購法第五十八條之規定以流標方式處置。均足以證
      明被告對原告無正當理由，而有差別待遇。
（四）按政府採購法第五十八條立法精神乃為防止低價搶標、改善採購環境、避免影
      響工程進度及品質起見，參照機關營繕工程及購置定製變賣財物稽察條例第十
      五條之規定，明定其處理方式，政府機關裁量權之行使，須符合所適用政府採
      購法第五十八條授權之目的，並受其規範；另按政府採購法施行細則第五十九
      條規定：「機關發現廠商投標文件所標示之分包廠商，於截止投標或截止收件
      期限前屬本法第一百零三條第一項規定期間內不得參加投標或作為決標對象或
      分包廠商之廠商者，應不決標予該投標廠商。廠商投標文件所標示之分包廠商
      ，於投標後至決標前方屬本法第一百零三條第一項規定期間內不得參加投標或
      作為決標對象或分包廠商之廠商者，得依原標價以其他合於招標文件規定之分
      包廠商代之，並通知機關。機關於決標前發現廠商有前項情形者，應通知廠商
      限期改正；逾期未改正者，應不決標予該廠商。」再按行政程序法第十條關於
      行政機關行使裁量權之規定及最高法院八十六年度台上字第七六五五號判決內
      容對行政機關裁量權之解釋，可知行政機關裁量權非得任意，仍有法律及一般
      法律原則適用，並受法律秩序之理念、法理感情及慣例等所規範，若故意失出
      ，尤其是違反比例原則、平等原則時，得認係濫用裁量權而違法。本件被告行
      政行為之程序已有違法，已如前述，再據此作成處分，顯已不合立法精神及法
      理感情，依前述即屬裁量濫用情況，被告主張其裁量正當，處分合法云云，不
      足為採。
（五）被告違反行政程序法第八條規定；誠信原則主要內容建立在主觀善意與客觀衡
      平，於誠信原則下，行政機關行使裁量權應不得強人所難。本件由於原告總標
      價偏低，尤其機械設備部分之估價低於市價至少一千二百萬元以上，此有台灣
      百樂綠環保科技股份有限公司九十年十二月三日報價單（原告於九十年十二月
      三日取得報價單時投標資料早已寄出，本工程九十年十二月四日開標）及對照
      表可以證明，如勉強施作，勢必無法誠信履約，又被告主張其發包興建有其時
      效上之急迫壓力，故當時即照價決標云云；然查本件新垃圾場工程，開工當時
      ，並未辦理地目變更，迄至九十一年九月間，地目變更作業始完成，自九十一
      年九月也才開始申請建築執照，在建築執照尚未核發之前，該新垃圾場無法施
      工，目前均處於停工狀態中，何有被告所謂有急迫動工之必要情況；故被告主
      張工程已臨急迫動工狀態，與事實不合，且九十年十二月四日開標後，原告標
      價偏低，如由原告施作，必定虧損且品質堪慮，如由次低標承包，亦不影響被
      告所謂時間上之急迫性，被告卻不為補救措施，基此，前述被告主張其裁量權
      行使有正當原因，難以採取，應認被告裁量權行使，顯違誠信原則。
（六）依行政程序法第九條及第三十六條規定，行政機關調查證據，對於當事人有利
      不利之事項一律注意，無須受當事人意思拘束，然本件被告對原告標價偏低，
      顯不合理，尤其機械設備部分之估價遠低於市價至少一千二百萬元以上，如勉
      強施作，原告無法以誠信依品質履約之有利情形，疏未注意，卻逕予作成處分
      ，核已違法。
乙、被告主張之理由：
（一）系爭招標案之招標過程、結果作成程序皆無違法情況；關於本案，其標期自九
      十年十一月十二日至九十年十二月三日計二十二天，此有公開招標公告附卷可
      稽，並於九十年十二月四日上午十時整於被告三樓開標室開標，計五家廠商投
      標，其招標過程與結果如開標紀錄；本案開標時由原告報價三千三百九十萬元
      為最低價，達核定底價四千六百萬元之百分之七十三．六九，被告開標人員認
      為該報價雖未及底價之百分之八十，但衡諸被告近期內發包之大型工程案件，
      其標比皆較本案為低，然施工過程皆甚順利並完工，且品質良好，而原告係經
      經濟部水利處證明為水利工程績優施工廠商（原告又特別主動檢附「經濟部水
      利處水利工程績優施工廠商證明書」於投標文件中），故認為本案尚不致有政
      府採購法第五十八條之「顯不合理、有降低品質、不能誠信履約」之虞，加以
      台東市舊有豐原里垃圾掩埋場已逾使用年限，本案之發包興建有其時效上之急
      迫壓力，多方評估後，才由主持人當場照價宣布決標予原告；由此亦可知上述
      垃圾場興建之急迫性只是考量評估因素其中之一項而已，非如原告所主張係主
      要、唯一之考量，故被告之處分無何違法之處。
（二）關於本案具急迫性說明如下：垃圾場之興建使用，其使用期限，常受當地居民
      之抗爭及監督，另覓新垃圾場或新的處理垃圾方式，亦為各地政府之難題及要
      務，此現象乃全國皆然，查被告原使用之豐原里垃圾掩埋場，已屢次與當地居
      民協調延期使用，從而被告自有儘速興建新垃圾場以供台東市民使用而避免再
      遭抗爭而妨礙環境衛生情況發生之必要。原告所主張興建新垃圾場所應辦理之
      部分土地地目變更問題，被告亦早已著手辦理，其間雖因法令變更而生波折，
      但目前則已變更完成，惟此並不影響系爭工程之施工；再者，系爭工程之施工
      ，亦不以建築執照之核發為前提，因仍可就其他不需申請建築執照之部分先行
      施工，至於目前因建築執照問題而尚未施作者僅係機械設備管理區的廠房而已
      ，並非全部之工程，此事實可由證人丙○○於本院之證述及原告九十一年九月
      二十四日準備書狀所附之剪報資料可稽。惟不論如何，以上係屬垃圾場之設置
      或施工問題，並非本案「決標」過程之問題，從而原告以此作為本案指摘之依
      據，實屬混淆而無理。
（三）原告提出其於開標前，曾向被告主張其出價有誤並違法，被告置之不理，仍為
      決標予原告，實有違法云云等情，被告說明如下：
１、有關原告主張其本案開標後提出其制式廠商標單報價大寫金額與次頁估價單報價
    小寫金額不同，是為筆誤所致云云；查廠商一般於參加投標時，其所填列之估價
    單數字小寫大多與標單所填國字大寫金額有所不同，前項制式標單係兼具切結書
    性質，其內容業載明「投標人對上開標案之契約、投標須知、補充投標須知、設
    計圖、施工說明書及有關附件等招標文件，均已完全明瞭接受，今願以總價新台
    幣（大寫）元整承包。」本案原告於估價單內填列之估價為三千八百萬元，之後
    於標單上以國字填列願以總價三千三百九十萬元整承包，此兩數字不同係為常情
    ，且為原告之意願，原告如非已詳閱工程圖說，又何來此金額，卻於被告宣布決
    標並公布底價後，始由旁人提醒而提出總價大寫筆誤、不敷成本之說，本案既已
    宣布決標，即不適用政府採購法第五十八條之規定。
２、原告於開標後既認為其標價筆誤，卻又於接獲被告通知之簽約期限內向被告送驗
    公司執照正本、並當場發立「本公司願遵從貴所於開標當場之決標程序，願依法
    履行之，有關本公司煜峰（九十）字第九○○一九四號函撤回。」之文件，被告
    接獲此函後即積極處理後續施工協調細節，卻又接獲原告於九十年十二月十七日
    以煜峰（九十）字第九○○二○二號函欲撤回前函，即重申拒不履約之理由，依
    前揭事實，難謂被告有不顧原告之主張而違法之情。
（四）有關原告所指九十年十一月十二日煜峰（九十）字第九○○二○○號函之發文
      緣由，係因被告相關人員以剩餘土石方將交由其全權處理，以彌補部分損失之
      理由，一再遊說該公司人員乙節，查被告於九十年十二月十七日下午二時整於
      被告市長室召開之棄餘土石方協調會係針對本工程大量之土石方如依原設計運
      送至豐原里垃圾場堆置恐空間有所不足，因此除原告外，尚召集縣府、鐵路局
      等其他可能需土機關作土石方處理之研討，後因與需土機關之意見無法達成共
      識，因而以維持原規劃運送堆置方式進行，本案相關承辦人員自始至終皆無以
      剩餘土石方之處理作為履約交換條件之事實，其所言與實際不合，不足為採。
（五）併前述事實，被告之決標過程實未違法，其說明如下：
１、政府採購法第五十八條及其相關施行細則並非規定於標價偏低（低於底價百分之
    八十）時即「應」保留決標並限期廠商提出說明或擔保，反之，行政院公共工程
    委員會曾著有多則函釋略謂不得因標價偏低即限期廠商提出說明或擔保。而綜觀
    以上之法令及函釋意旨，均係認為招標機關尚需審酌有無「顯不合理，有降低品
    質、不能誠信履約之虞」。從而原告以本案標價偏低即謂已符合政府採購法第五
    十八條規定並要求保留決標（甚至不予決標），尚屬誤會。
２、而查被告於開標當時確有審酌本案有無「顯不合理，有降低品質、不能誠信履約
    之虞」，並判斷應無此情形才決標予原告，已如前述，顯見被告係有履踐此一審
    酌判斷程序，且無逾越裁量權之情形，自屬合法。而本案經行政院公共工程委員
    會審議後亦係如此認定，才因此駁回原告之申訴。又至於原告所舉之「鹿野溪和
    平堤防延長工程」申訴案例，與本件不同，因該案之招標機關未履踐上述之審酌
    判斷程序即決標予最低價廠商，自屬有違上揭法令及工程會之函釋。
３、原告於開標當場之異議，以及嗣後以書函方式之異議，均係以「筆誤」為由，而
    未提出具體事由。惟查原告所指之估價金額與投標金額不同之情形，係屬廠商自
    行衡量後之結果，且係投標案例所常見，又無一般「漏寫億、仟萬．．．．」等
    計數單位致使金額明顯不合理劇降之筆誤情形，從而原告此部分之主張實無理由
    。尤有甚者，原告於決標後即於開標紀錄之得標廠商欄內蓋章表示已無異議，又
    於九十年十二月十一日以煜峰（九十）字第九○○二○○號函表示願遵從決標程
    序並依法履行之，凡此均見原告就其標價應有其考量並認為可以履約。
４、又關於顧問公司之建議乙節，依證人丙○○之證詞，縱認證人丙○○於決標前確
    曾建議被告保留決標，但亦係以價格偏低為由，而未具體提出「顯不合理，有降
    低品質、不能誠信履約之虞」之專業分析意見，則被告自無從僅憑價格偏低之情
    形即不予決標。至於決標後證人丙○○再依原告之估價細項資料而判認略謂原告
    對於土木類之估價還可接受，但機械類之估價不實或未訪價云云，仍係就價格所
    作之判斷，且更係決標後所為，已無法改變決標（契約已成立）之事實。
５、從而本案原告及顧問公司於決標前既未具體提出「顯不合理，有降低品質、不能
    誠信履約之虞」之事由以供被告審酌，而被告又有如前所述之審酌事由，則被告
    之審酌判斷自無濫用裁量權之違法情事。
      理  由
一、按行為時政府採購法第七十四條、第八十三條第一項、第二項規定：「廠商與機
    關間關於招標、審標、決標、履約或驗收之爭議，得依本章規定提出異議及申訴
    。但得標廠商與機關間之私法爭議，已提付仲裁、申（聲）請調解或提起民事訴
    訟者，不在此限。」「審議判斷依其性質，得視同訴願決定或調解方案，並附記
    爭訟或異議之期限。民事訴訟法第四百十七條及第四百十八條之規定，於前項後
    段情形準用之。」自此規定可知，行為時政府採購法就採購爭議之性質，認有屬
    公法爭議事項、亦有屬私法爭議事項；而九十一年二月六日修正公布之政府採購
    法第七十四條及第八十三條則規定：「廠商與機關間關於招標、審標、決標之爭
    議，得依本章規定提出異議及申訴。」「審議判斷，視同訴願決定。」另同法第
    八十五條之一第一項並規定，機關與廠商因履約爭議未能達成協議者得向採購申
    訴委員會申請調解；依上述修正後之政府採購法規定，其就採購爭議之性質，係
    採所謂「雙階理論」，以廠商與機關間是否進入訂約程序，而分別適用行政爭訟
    及民事訴訟之救濟程序；故綜合以觀，關於政府採購法相關爭議之性質，依本件
    行為時政府採購法之規定及政府採購法之立法意旨，其為訂約前之爭議者，則屬
    於公法事件，應循行政爭訟程序尋求救濟。本件系爭招標案於九十年十二月四日
    開標，開標結果，原告總標價三千三百九十萬元，而底價為四千六百萬元，原告
    總標價為底價之百分之七三．六九，不及底價之百分之八十，原告除當場異議外
    ，並於九十年十二月六日以煜峰（九十）字第九○○一九四號函，向被告提出書
    面異議，要求不予決標，並返還押標金及不予停權處分，經招標機關於九十年十
    二月二十一日以九○東市工字第二七六四一號函復，拒絕原告之不予決標之要求
    ，並以原告於決標後無正當理由拒不訂約，通知將刊登政府採購公報並沒收押標
    金，原告不服，再於九十年十二月二十五日以煜峰（九十）字第九○○二○七號
    函提出異議，未獲變更，提起申訴，亦遭駁回等情，有行政院公共工程委員會採
    購申訴審議判斷書附卷可憑，復為兩造陳明在卷，自堪認定。是本件原告所爭議
    者，乃在於原告投標之總標價低於工程底價百分之八十，惟被告仍予決標，其決
    標是否適法之採購爭議；依前揭說明，本件核屬有關決標之爭議，本院自有權加
    以審酌，合先說明。
二、原告提起本件訴訟無非以其參加系爭招標案所投標之總標價未達底價百分之八十
    ，然被告竟未踐行政府採購法第五十八條規定，限期通知原告提出說明或擔保，
    且原告如以此低價承包，勢必虧損連連，品質堪慮，對此不利原告之情形，被告
    未併同注意，逕行決標予原告，顯然違法。又系爭垃圾工程場地建築執照尚未核
    發，無法施工，並無急迫動工之必要，如由次低標承包，亦不影響被告所謂時間
    上之急迫性，然被告不顧工程品質，恣意由原告決標，其裁量權之行使不但濫用
    並違誠信原則。況內政部營建署曾經辦理之「台東鐵路新站二－六號道路工程」
    公開招標案件，因最低價廠商低於底價之百分之八十，該廠商未於通知期限提出
    說明，即不決標予該廠商，故無發生投標廠商被停權情事；及另「台東市○○路
    ○段改善工程」及「台東縣大武鄉○○○○道工程」亦因適用政府採購法第五十
    八條之規定以流標方式處置，而行政院公共工程委員會就「鹿野溪和平堤防延長
    工程」之審議判斷，亦認為該案招標機關以低於底價百分之八十之價格決標，有
    違政府採購法第五十八條之規定而撤銷決標，均有先例可循，乃被告無正當理由
    ，竟對原告為差別待遇，與平等原則有違等語，為其論據。爰分述如下：
（一）按「機關辦理採購採最低標決標時，如認為最低標廠商之總標價或部分標價偏
      低，顯不合理，有降低品質、不能誠信履約之虞或其他特殊情形，得限期通知
      該廠商提出說明或擔保。廠商未於機關通知期限內提出合理之說明或擔保者，
      得不決標予該廠商，並以次低標廠商為最低標廠商。」行為時政府採購法第五
      十八條定有明文。而本條之立法意旨在於政府辦理採購以最低標決標之情形，
      採購機關固希望以越低的價格決標，對其越有利，惟若廠商以超低價格搶標而
      得標，未必有誠信履行契約的意願，採購機關若仍決標給該廠商，最後可能係
      該廠商無法履約，導致採購機關的損失，故賦予採購機關不予決標給該廠商之
      權限，但並非要求採購機關在標價偏低時即必須不予決標該廠商（參羅昌發著
      「政府採購法與政府採購協定論析」第二六六頁）；故該條規定，乃賦予採購
      機關辦理採購決標事宜時，就最低標廠商之總標價是否有偏低，顯不合理，而
      有降低品質、不能誠信履約之虞或其他特殊情形有考量之權限，以確保採購之
      品質及履約，是本條立法所要保護對象及認定權限均屬採購機關，而非得標之
      廠商。而行政院公共工程委員會（八八）工程企字第八八一八二三二號函釋：
      「．．．機關認為廠商之標價無偏低顯不合理，不能誠信履約之虞或其他特殊
      情形，而未要求廠商提出說明，該廠商卻主張其標價不合理時，機關如不予採
      信，亦得逕決標予該廠商．．．。」該會（八八）工程企字第八八一四八九○
      號函釋：「．．．（一）如機關認為廠商之標價並無偏低顯不合理，有降低品
      質、不能誠信履約之虞或其他特殊情形，毋須通知廠商提出說明或擔保。．．
      ．．．．。」該會（八八）工程企字第八八○七四三二號函釋：「招標文件未
      明定者，機關如認為廠商之標價雖低於百分之八十，但並無政府採購法第五十
      八條所稱顯不合理，有降低品質、不能誠信履約之虞或其他特殊情形，亦未限
      期通知該廠商提出擔保，而直接決標予該廠商者，可免收取差額保證金」等函
      釋，亦為相同意旨之說明；足見最低標之總標價低於底價百分之八十者，其是
      否決標或應通知廠商提出說明或擔保，應由採購機關衡量具體情形決定之，而
      行政院公共工程委員會上開函釋核與政府採購法第五十八條規定意旨相符，爰
      予援用。
（二）經查，被告辦理系爭招標案採訂底價之最低標方式，開標結果，原告投標之總
      標價三千三百九十萬元，為參與投標之五家廠商中最低標，並在底價四千六百
      萬元以內一節，已經兩造分別陳述甚明；而系爭招標案開標當時，係由被告審
      查資格標後接續開價格標，當唱完標後，原告為最低標，由於原告與次低標相
      差七百多萬元，原告當場提出價格偏低之異議，惟未有具體之理由；至於底價
      則係被告宣布原告得標後，始由被告宣布之，當時設計單位有表示原告標價偏
      低可能會影響工程品質，建議被告保留決標，通知原告提出說明，嗣被告還是
      決定決標予原告；而本件工程是因民眾對舊的掩埋場抗爭不已，而須新的垃圾
      掩埋場做好，被告始能封閉舊的掩埋場，故新的掩埋場即本件工程就有急迫性
      等情，業據證人即系爭工程設計單位大地公司顧問丙○○證述明確，並有被告
      工程公開招標公告、開標紀錄及標單兼切結書各一份附卷可憑。另被告辦理之
      大型工程案件中，亦有多件其標價皆較本件為低，施工過程順利並均完工，則
      有被告所提之工程管制表可稽；而原告參與系爭招標案時有提出經濟部水利處
      水利工程績優施工廠商證明書以資表彰，並有該證明書在卷可按。則本件被告
      於開標當日，於聽取設計公司顧問之意見後，再斟酌原告係在所有標單開出後
      ，始因其總標價與次低標相差過多，方才異議其標價過低，惟未具體說明會如
      何影響工程品質及其履約，進而審查原告之總標價雖未及底價之百分之八十，
      但總標價已達核定底價之百分之七十三．六九，另參酌被告為經濟部水利工程
      績優廠商，又衡酌被告曾經辦理之大型工程案件中，有多數標價均低於本案，
      惟均順利完工之採購經驗，暨興建本件垃圾處理場維護環境衛生之迫切性，綜
      合評估結果認為由原告得標並無「顯不合理、有降低品質、不能誠信履約」之
      虞，或其他特殊情事，乃決標予原告且不通知原告提出說明及繳交差額保證金
      ，其對有利不利原告之情形均已注意，揆諸前揭說明，並無不合。原告徒以其
      總標價低於底價百分之八十而主張被告違反政府採購法第五十八條之規定云云
      ，即非可採。
（三）次按政府採購程序，在公開招標之情形，採購機關之招標公告性質為要約之引
      誘，而廠商投標則為要約，開標後，採購機關除有法律容許之情形外，有義務
      依照招標規範所訂條件，決標給標價最低或投標方案最優之廠商，則為承諾之
      性質（參羅昌發前揭書第八十頁；黃立著「投標低於底價八成應繳差額保證金
      的問題」一文），是被告為系爭招標案之公告後，原告是否參與投標並其價格
      之決定，均屬其自由，則本件開標後被告以原告之總標價為最低標合於採購公
      告內容，並依其權限審酌原告之標價並無顯不合理、有降低品質、不能誠信履
      約或其他特殊情形，決標予原告，已如前述，正是符合其承諾之義務，自無裁
      量權濫用及違背誠信原則可言。至原告所舉內政部營建署曾經辦理之「台東鐵
      路新站二－六號道路工程」、「台東市○○路○段改善工程」、「台東縣大武
      鄉○○○○道工程」及「鹿野溪和平堤防延長工程」等，均屬個案，且平等原
      則並不限制法律授權主管機關，斟酌具體案件事實上之差異及立法目的而為合
      理之不同處置，上開個案各有不同人、事、物之事實差異，而與本件客觀之情
      形並不相同，自不得比附援引，原告執為本件應與上開工程相同處理之依據，
      並主張被告之決標行為有差別待遇違反平等原則云云，無足採取。至於被告興
      建系爭招標案垃圾場用地已否取得建築執照，要屬工程進度問題，與本件決標
      適法與否無涉，原告以此爭執，實難採據。
（四）又按「機關辦理採購，發現廠商有下列情形之一，應將其事實及理由通知廠商
      ，並附記如未提出異議者，將刊登政府採購公報：．．．．．．七、得標後無
      正當理由而不訂約者。．．．。」「機關辦理採購，應於招標文件中規定，經
      依前條第三項規定刊登政府採購公報之廠商，於下列期間內，不得參加投標或
      作為決標對象或分包廠商。．．．．．．二、有第一百零一條第七款至第十三
      款情形或第六款判處拘役、罰金或緩刑者，自刊登之日起一年。但經重整完成
      者，應註銷之。」「機關得於招標文件中規定廠商有下列情形之一者，其所繳
      納之押標金不予發還，其已發還者並予追繳．．．五、開標後應得標者，不接
      受決標或拒不簽約。．．．」行為時政府採購法第一百零一條第七款、第一百
      零三條第一項第二款及第三十一條第二項定有明文。又本件招標文件即台東市
      公所工程採購投標須知第貳節第六條第五款亦規定：投標廠商有開標後應得標
      者，不接受決標或拒不簽約，其所繳納之押標金，不予發還，其已發還者，並
      予追繳；另第玖節第七款則規定：「本所發現投標廠商有下列情形之一者，依
      政府採購法第一百零一條之規定，應將其事實及理由通知廠商，並附記如未依
      採購法第一百零二條等規定，提出異議者，將刊登政府採購公報並另依案情通
      知相關目的主管機關論處：．．．．．．七、得標後無正當理由而不訂約或不
      履行契約者。」有該採購投標須知可稽；本件被告於九十年十二月四日宣布原
      告得標後，原告並未於被告通知之限期內辦理簽約手續之事實，已經兩造分別
      陳述在卷，而原告所為關於被告決標違法之爭執又無可採，已如前述，故被告
      依據上述法律規定及招標文件，於被告九十年十二月二十一日九０東市工自第
      二七六四一號函為「將刊登政府採購公報及沒收押標金一百五十萬元」之註記
      ，自屬有據；原告以被告之決標違法為由，請求發還已經沒收之押標金，自無
      可採。又本件原告請求撤銷之原處分為被告九十年十二月二十一日九０東市工
      自第二七六四一號函一節，已經原告陳明在卷（詳見本院九十一年九月十七日
      準備程序筆錄）；而觀此函文之內容，其主要是通知原告參與本件採購案，拒
      不訂約，違反行為時政府採購法第一百零一條第七款規定，並附記得於接獲通
      知之日起二十日內以書面提出異議，如未提出異議，將沒收押標金及刊登政府
      採購公報等情，有該函文附卷可稽；可知此函係認定原告有違反行為時政府採
      購法第一百零一條第七款規定情事，亦即此一認定方屬行政機關就公法上具體
      事件所為之決定而對外直接發生法律效果之行政處分，至於此函文中關於將沒
      收押標金之註記，則僅為觀念通知，即僅將此一事實告知原告，自非行政處分
      ；另關於原告所稱之停權部分，則為因刊登政府採購公報依據上述行為時政府
      採購法第一百零三條規定所發生之法律效果，亦非屬行政處分（最高行政法院
      九十一年度裁字第二三八號裁定參照）；故原告主張請求撤銷之原處分尚包含
      停權處分及沒收押標金處分云云，自有誤會，併予敘明。
三、綜上所述，原告之主張均不可採；被告就本件工程之決標既無違誤，則原告於被
    告決標後拒不訂約，被告乃為認定原告有違反行為時政府採購法第一百零一條第
    七款規定情事之處分，即無違誤，審議判斷予以維持，亦無不合，原告訴請撤銷
    申訴審議判斷及原處分，並請求被告應返還原告押標金一百五十萬元及如聲明所
    示之利息，均無理由，應予駁回。
四、據上論結，本件原告之訴為無理由，依行政訴訟法第一百九十五條第一項後段、
    第九十八條第三項前段，判決如主文。
中　　　華　　　民　　　國    九十一　　年　  　十　　　月　　  十六　　日
                              高雄高等行政法院第一庭
                                          審判長法官　陳光秀
                                          法      官　李協明
                                          法      官　楊惠欽
右為正本係照原本作成。
如不服本判決，應於判決送達後二十日內向本院提出上訴書狀，其未表明上訴理由者
，應於提起上訴後二十日內向本院提出上訴理由書（須按對造人數附繕本）；如於本
判決宣示或公告後送達前提起上訴者，應於判決送達後二十日內補提上訴理由書（須
附繕本）。未表明上訴理由者，逕以裁定駁回。
提起上訴應預繳送達用雙掛號郵票七份（每份三十四元）。
中　　　華　　　民　　　國    九十一　　年　  　十　　　月　　  十六　　日
　　　　　　　　　　　　　　　　　　　　  法院書記官　藍亮仁
